【裁判字號】    99,竹簡,220
【裁判日期】    990831
【裁判案由】    台灣地區與大陸地區人民關係條例等
【裁判全文】
臺灣新竹地方法院刑事簡易判決         99年度竹簡字第220號
聲  請  人  臺灣新竹地方法院檢察署檢察官
被      告  甲○○
上列被告因偽造文書等案件，經檢察官提起公訴（99年度撤緩偵
字第74號），本院合議庭評議改依簡易程序審理（原通常程序案
號：99年度審訴字第367號），並判決如下：
    主  文
甲○○共同犯臺灣地區與大陸地區人民關係條例第七十九條第一
項之使大陸地區人民非法進入臺灣地區罪，處有期徒刑貳月，如
易科罰金，以銀元佰元即新臺幣玖佰元折算壹日；減為有期徒
刑壹月，如易科罰金，以銀元佰元即新臺幣玖佰元折算壹日。
    事實及證據理由
一、本件犯罪事實：
    甲○○、李殿國（李殿國業經本院判決在案）、劉宇甄、高
    松喜（劉宇甄、高松喜均另經臺灣新竹地方法院檢察署檢察
    官為緩起訴處分確定），共同基於違反臺灣地區與大陸地區
    人民關係條例之犯意聯絡及行為分擔，並與大陸地區人民黃
    燕玲（另經臺灣新竹地方法院檢察署檢察官為緩起訴處分確
    定）共同基於行使使公務員登載不實事項於職務上所掌公文
    書之犯意聯絡及行為分擔，明知高松喜、黃燕玲2 人並無結
    婚之真意，為使黃燕玲得以團聚、依親名義來臺工作，先由
    甲○○、李殿國、劉宇甄共同安排高松喜於民國92年4 月15
    日至大陸地區福建省福州市，並於92年4 月24日辦理高松喜
    與黃燕玲之大陸地區結婚登記，而取得該公證處所核發之（
    2003）榕公證內民字第6328號結婚證明書後，於92年6月3日
    取得財團法人海峽交流基金會（下簡稱海基會）核發之證明
    ，再共同於92年6月9日，持上開結婚證明文件至臺灣地區新
    竹縣尖石鄉尖石戶政事務所填具「結婚登記申請書」，申請
    辦理高松喜、黃燕玲之臺灣地區結婚登記，致使不知情之承
    辦公務員經形式審查後，將高松喜、黃燕玲於92年4 月24日
    結婚及黃燕玲為高松喜配偶等不實事項登載於職務上所掌之
    公文書即高松喜之戶籍謄本等戶政文書上，足以生損害於戶
    政機關對戶籍管理之正確性，再由甲○○、李殿國、劉宇甄
    、高松喜於92年6 月19日，持上開登載不實之戶籍謄本，連
    同「大陸地區人民進入臺灣地區旅行證申請書」、「大陸地
    區人民進入臺灣地區保證書」、上開大陸地區結婚證明書、
    海基會證明等文件，向內政部警政署入出境管理局（嗣改制
    為內政部入出國及移民署）申請黃燕玲以「團聚」為由進入
    臺灣地區獲准，而行使上開登載不實之戶籍謄本。黃燕玲乃
    於92年8月4日進入臺灣地區即行方不明且逾期居留，嗣於95
    年6月27日為警查獲，並於95年6月30日經強制遣返出境，始
    悉上情。
二、證據及理由：
（一）被告甲○○於檢察官偵查中之供述，及於本院訊問時之自
      白。
（二）證人即共犯高松喜、劉宇甄分別於警詢、檢察官偵查中之
      證述、證人即共犯李殿國於檢察官偵查中之證述。
（三）共犯高松喜之中華民國普通護照申請書、戶籍謄本、新竹
      縣尖石鄉戶政事務所97年9 月25日尖鄉戶字第0970001199
      號函所附之共犯高松喜之結婚登記申請書、財團法人海峽
      交流基金會證明、福建省福州市公證處公證書、共犯高松
      喜與大陸地區女子黃燕玲結婚證書、結婚證明書、內政部
      入出國及移民署新竹縣服務站97年10月8 日內授移服竹縣
      義字第09709372245 號書函所附共犯高松喜旅客入出境記
      錄查詢各1 份，證明共犯高松喜至大陸地區與大陸地區女
      子黃燕玲假結婚之事實。
（四）內政部入出國及移民署97年9月25日移署資處娟字第09710
      355700號函所附之大陸地區女子黃燕玲申請團聚資料、大
      陸地區人民進入臺灣地區旅行證申請書、大陸地區人民進
      入臺灣地區保證書、被告甲○○受託代辦之委託書、中華
      民國臺灣地區（補出）境申請書各1 份，證明共犯高松喜
      委託被告甲○○，依團聚事由申請大陸地區女子黃燕玲進
      入臺灣地區，迨大陸地區女子黃燕玲於92年8月4日進入臺
      灣地區後逾期居留，嗣經查獲於95年6 月30日遭強制遣返
      出境之事實。
      綜上所述，本件事證業已明確，被告甲○○上開犯行，至
      堪認定，應依法予以論科。
三、論罪及科刑：
（一）按行為後法律有變更者，適用行為時之法律。但行為後之
      法律有利於行為人者，適用最有利於行為人之法律，刑法
      第2條第1項定有明文（刑法第2 條係規範行為後法律變更
      所生新舊法律比較適用之準據法，是刑法第2 條本身雖經
      修正，但該條文既屬適用法律之準據法，本身尚無比較新
      舊法之問題，應逕適用裁判時之刑法第2 條規定以決定適
      用之刑罰法律）。又比較時應就罪刑有關之共犯、未遂犯
      、想像競合犯、牽連犯、連續犯、結合犯，以及累犯加重
      、自首減輕暨其他法定加減（如身分加減）與加減例等一
      切規定，綜其全部罪刑之結果而為比較（最高法院95年第
      8 次刑事庭會議決議參照）。查被告行為後，刑法第28條
      有關共同正犯、第33條第5 款有關罰金之最低數額、第55
      條有關牽連犯、第41條有關易科罰金，業於94年2月2日修
      正公布，並均自95年7月1日起施行，茲就比較情形分述如
      下：
  １、刑法第28條有關共同正犯部分，修正前刑法第28條規定：
      「二人以上共同實施犯罪之行為者，皆為正犯。」；修正
      後刑法第28條規定：「二人以上共同實行犯罪之行為者，
      皆為正犯。」，修正後刑法第28條規定之共同正犯，基於
      個人責任原則及法治國人權保障，限於直接從事構成犯罪
      事實之行為者（含共謀共同正犯），排除「陰謀共同正犯
      」及「預備共同正犯」之類型，是修正後共同正犯之可罰
      性要件之範圍業已限縮，乃屬行為可罰性要件之變更，自
      應比較新舊法。惟本件情形，被告所為非屬「陰謀共同正
      犯」或「預備共同正犯」之類型，不論依修正前、後之規
      定，均構成共同正犯，對被告尚無有利或不利之情形，依
      刑法第2條第1項前段之規定，應適用修正前刑法第28條規
      定為論處（最高法院96年度台上字第6427號判決意旨參照
      ）。
  ２、刑法第33條第5 款有關罰金之最低數額部分，刑法分則編
      各罪所定罰金之貨幣單位原為銀元，修正前刑法第33條第
      5款規定：「罰金：（銀元）1元以上」，而銀元與新臺幣
      間之折算，依現行法規所定貨幣單位折算新臺幣條例規定
      ，以銀元1元折算新臺幣3元；修正後刑法第33條第5 款則
      規定：「罰金：新臺幣1 千元以上，以百元計算之」；經
      比較修正前、後之規定，修正後刑法第33條第5 款所定罰
      金之最低數額，較之修正前提高，自以修正前刑法第33條
      第5款之規定有利於被告。
  ３、修正施行前刑法第55條牽連犯之規定業已刪除，此刪除雖
      非犯罪構成要件之變更，但顯已影響行為人刑罰之法律效
      果，仍屬法律有變更，經比較新、舊法結果，仍以行為時
      法即舊法論以牽連犯較有利於被告。
  ４、刑法第41條有關易科罰金之規定，行為時即90年1 月10日
      修正公布之修正前刑法第41條第1 項前段規定：「犯最重
      本刑為5年以下有期徒刑以下之刑之罪，而受6個月以下有
      期徒刑或拘役之宣告，因身體、教育、職業、家庭之關係
      或其他正當事由，執行顯有困難者，得以1元以上3元以下
      折算1 日，易科罰金」，而被告行為時之易科罰金折算標
      準，依修正前罰金罰鍰提高標準條例第2 條前段（現已廢
      止）規定，就其原定數額提高為100倍折算1日，則被告行
      為時之易科罰金折算標準，應以銀元300元折算1日，經折
      算為新臺幣後，應係以新臺幣900元折算為1日。裁判時即
      修正後刑法第41條第1項前段則規定：「犯最重本刑為5年
      以下有期徒刑以下之刑之罪，而受6 月以下有期徒刑或拘
      役之宣告者，得以新臺幣1千元、2千元或3千元折算1日，
      易科罰金」，比較修正前、後之易科罰金折算標準，以行
      為時即90年1 月10日修正公布之修正前之規定，較有利於
      被告。
  ５、被告於上開犯罪事實行為後，臺灣地區與大陸地區人民關
      係條例業於92年10月29日修正公布全文，其中第79條規定
      ，係自92年12月31日施行，第15條規定則自93年3 月1 日
      施行。修正後及修正前同條例第15條第1 款固均規定：「
      下列行為不得為之：一使大陸地區人民非法進入臺灣地區
      。」，但修正後同條例第79條第1 項規定：「違反第15條
      第1 款規定者，處1 年以上7 年以下有期徒刑，得併科新
      臺幣1 百萬元以下罰金。」，與修正前同條例第79條第1
      項規定：「違反第15條第1 款規定者，處5 年以下有期徒
      刑、拘役或科或併科新臺幣50萬元以下罰金。」不同，比
      較新舊法結果，以被告行為時之舊法較有利於被告，依刑
      法第2 條第1 項前段規定，自應適用修正前之法律即修正
      前臺灣地區與大陸地區人民關係條例第79條第1 項之規定
      。
（二）按臺灣地區與大陸地區人民關係條例第79條第1 項處罰違
      反同條例第15條第1 款所定使大陸地區人民非法進入臺灣
      地區罪，凡非經合法手續進入者皆包含之，若使大陸地區
      人民以假結婚真入境之脫法方式，進入臺灣地區，即該當
      本罪。次按臺灣地區與大陸地區人民關係條例第79條第1
      項對於違反同條例第15條第1 款所定不得使大陸地區人民
      非法進入臺灣地區之處罰，旨在防止大陸地區人民非法進
      入臺灣地區，以維護臺灣地區之安全與安定；所稱「非法
      」，自應從實質上之合法性予以判斷，凡評價上違反法秩
      序之方法，均屬「非法」。參照行政程序法第119條第1款
      、第2 款規定，受益人以詐欺、脅迫或賄賂方法，使行政
      機關作成行政處分者；或對重要事項提供不正確資料或為
      不完全陳述，致使行政機關依該資料或陳述而作成行政處
      分者，其信賴不值得保護。故在大陸地區通謀虛偽結婚，
      以不實之結婚證明辦理相關戶籍登記、入境等手續，憑以
      進入臺灣地區，其所持之入境許可文件雖係入出境主管機
      關所核發，形式上為合法，但因以詐欺方法而取得，即不
      具實質上之合法性，仍屬非法進入臺灣地區（最高法院92
      年度臺上字第40號、最高法院94年度臺上字第1064號判決
      意旨參照）。再按戶政機關人員於人民申請辦理結婚登記
      乃依照申請人提出之書面辦理登記，並不進行實質審查，
      申請人故意為不實之申請者，應處9,000 元以下罰鍰，被
      告行為時之戶籍法第17條、第35條、第54條分別定有明文
      ，是明知無結婚之實，卻使戶政機關之公務員為結婚之登
      記，自構成刑法第214 條之使公務員登載不實罪。是核被
      告甲○○所為，係違反臺灣地區與大陸地區人民關係條例
      第15條第1款規定，而犯修正前同條例第79條第1項之使大
      陸地區人民非法進入臺灣地區罪，及刑法第216條、第214
      條之行使明知為不實之事項而使公務員登載於職務上所掌
      公文書罪。被告使公務員登載不實之低度行為，應為行使
      之高度行為所吸收，不另論罪。
（三）被告甲○○與共犯李殿國、劉宇甄、高松喜間，就上開使
      大陸地區人民非法進入臺灣地區犯行，有犯意聯絡及行為
      分擔；及被告甲○○與共犯李殿國、劉宇甄、高松喜、黃
      燕玲間，就上開行使使公務員登載不實文書犯行，亦有犯
      意聯絡及行為分擔，均依修正前刑法第28條之規定，論以
      共同正犯。
（四）被告甲○○所犯之上開使大陸地區人民非法進入臺灣地區
      罪、行使使公務員登載不實文書罪2 罪間，有方法、目的
      之牽連關係，應依修正前刑法第55條後段牽連犯之規定，
      從一重以修正前臺灣地區與大陸地區人民關係條例第79條
      第1 項使大陸地區人民非法進入臺灣地區罪處斷。至原起
      訴意旨認被告甲○○係以1行為觸犯上開2罪名，應依臺灣
      地區與大陸地區人民關係條例第15條第1款、第79條第1項
      論處，此部分容有誤會，附此敘明。
（五）爰審酌被告甲○○因失慮而使共犯高松喜與大陸地區女子
      即共犯黃燕玲成立假結婚，進而使大陸地區女子即共犯黃
      燕玲非法進入臺灣地區，得以居留及從事活動，妨礙主管
      機關就大陸地區人民之管理及損害戶政機關對於戶籍管理
      之正確性，惟念其犯罪後於本院訊問時坦承犯行，暨考量
      行為所生之危害、高中肄業之智識程度、家庭生活狀況等
      一切情狀，量處如主文所示之刑，並依被告行為時之90年
      1月10日修正公布之修正前刑法第41條第1項前段之規定，
      諭知易科罰金之折算標準。末查被告所犯上開之罪，犯罪
      時間係在96年4 月24日以前，核與中華民國九十六年罪犯
      減刑條例第2條第1項第3 款規定相符，應予減刑，爰依法
      減刑如主文所示，並諭知易科罰金之折算標準，以示懲儆
      。
四、依刑事訴訟法第449條第2項、第454條第1項，修正前臺灣地
    區與大陸地區人民關係條例第79條第1項，刑法第2條第1 項
    前段、第11條前段、第216條、第214條，修正前刑法第28條
    、第55條後段、第41條第1 項前段，刑法施行法第1條之1第
    1項、第2項前段，中華民國九十六年罪犯減刑條例第2 條第
    1項第3款、第7條，逕以簡易判決量處如主文所示之刑。
五、如不服本判決，得自收受送達之日起10日內，向本院提起上
    訴。
中    華    民    國    99    年    8     月    31    日
                  新竹簡易庭  法  官  魏瑞紅
以上正本證明與原本無異。
                              書記官  劉雅文
中    華    民    國    99    年    9     月    2     日
附錄本案論罪科刑法條：
修正前臺灣地區與大陸地區人民關係條例第79條：
違反第15條第1 款規定者，處5 年以下有期徒刑、拘役或科或併
科新臺幣50萬元以下罰金。
以犯前項之罪為常業者，處1年以上7年以下有期徒刑，得併科新
臺幣100萬元以下罰金。
第1項之未遂犯罰之。
臺灣地區與大陸地區人民關係條例第15條第1款：
左列行為不得為之：
一、使大陸地區人民非法進入臺灣地區。
中華民國刑法第216條：
行使第210 條至第215 條之文書者，依偽造、變造文書或登載不
實事項或使登載不實事項之規定處斷。
中華民國刑法第214條：
明知為不實之事項，而使公務員登載於職務上所掌之公文書，足
以生損害於公眾或他人者，處3年以下有期徒刑、拘役或5百元以
下罰金。

司法院資訊處製作；財團法人民間司法改革基金會備份。
